高雄高等行政法院判決
                                       99年度訴字第162號
                                民國100年2月15日辯論終結
原      告　交通部高雄港務局
代　表　人　蕭丁訓  局長
訴訟代理人　王伊忱　律師
            陳景裕　律師
            鄭美玲　律師
被      告　高雄市西區稅捐稽徵處
代　表　人　吳新福  處長
訴訟代理人　賴麗珍
            曾子玲

上列當事人間地價稅事件，原告不服高雄市政府中華民國99年1
月14日高市府法一字第0990002763號訴願決定，提起行政訴訟，
本院判決如下：
　　主  文
原告之訴駁回。
訴訟費用由原告負擔。
　　事實及理由
一、程序事項︰
    被告因高雄市與高雄縣合併後機關名稱由高雄市稅捐稽徵處
    變更為高雄市西區稅捐稽徵處，代表人則由蘇進步變更為吳
    新福，被告以新機關名義及新任代表人具狀聲明承受訴訟，
    核無不合，應予准許。
二、事實概要︰
    緣原告經管之中華民國所有高雄市○○區○○段666地號等
    1062筆土地，原經被告以原告為行政機關屬性，除出租收益
    之土地外，餘均核定免徵地價稅在案。嗣民國94年10月12日
    經人舉發上開土地為事業用地，原告未主動申報課徵地價稅
    涉嫌逃漏稅，被告乃向交通部查明原告之機關屬性，經該部
    以94年11月8日交人字第094005922號函釋，原告屬非公司組
    織型態之事業機關，被告乃審認上開土地除符合土地稅減免
    規則第7條第1項第1款及第2款規定免徵地價稅外，其餘應依
    稅捐稽徵法第21條第1項第2款及土地稅法第20條規定，自89
    年起課徵地價稅，乃核定補徵89年地價稅合計新臺幣（下同
    ）81,248,554元。原告不服，申請復查，經復查決定應補徵
    地價稅更正為57,467,705元；原告仍表不服，提起訴願，經
    遭決定駁回，提起行政訴訟，案經本院96年度訴字第473號
    判決「訴願決定及原處分（復查決定）關於補徵地價稅新台
    幣伍仟柒佰肆拾陸萬柒仟柒佰零伍元部分均撤銷。」被告乃
    依據判決意旨重新調查審認，復查重核決定更正89年應補徵
    地價稅為43,096,929元；原告猶未甘服，提起訴願，經訴願
    決定「原處分關於本市○○區○○段1-1地號等547筆土地部
    分撤銷。原處分關於本市○○區○○段303-1至303-5地號○
    ○○區○○段○○段311地號○○○區○○段754、旗汕段994
    、中興段303、365、1090、1090-2地○○○○區○○段633
    地號等13筆土地部分撤銷，由原處分機關於2個月內另為適
    法之處分。其餘部分之訴願駁回。」原告對駁回部分仍表不
    服，遂提起本件行政訴訟，復於訴訟進行中，減縮請求為撤
    銷如附表所示土地（下稱系爭土地）課徵之地價稅22,897,6
    82元。
三、本件原告主張︰
(一)、按國有財產法第1條明文規定：「國有財產之取得、保管、
    使用、收益及處分，依本法之規定；本法未規定者；適用其
    他法律。」又同法第8條則規定：「國有土地及國有建築改
    良物，除放租有收益及第4條第2項第3款所指事業用者外，
    免徵土地稅及建築物改良物稅。」準此，雖土地稅法及土地
    稅減免規則中定有地價稅之減免規定及程序，但其係對於一
    般土地之普通規定，若屬國有土地而於國有財產法有特別規
    定者，則應依「特別法優先於普通法」之原則，即關於國有
    土地之地價稅徵免自應優先適用國有財產法之規定。是以，
    揆諸前揭國有財產法第8條規定之意旨，國有土地原則上均
    應予免徵地價稅，除例外於該國有土地實際上放租有收益者
    及實際上供事業使用者方須予以課徵地價稅，其立法目的係
    因該類放租收益及事業使用之國有土地與私有土地之供營利
    、收益使用之目的並無二致，因此始應與私有土地同樣有納
    稅之義務。由此可見，國有土地若非具有實際上放租收益或
    實際上供事業使用之供營利、收益使用目的，即應回歸國有
    土地應予免稅之原則，而無庸予以課徵地價稅，法理至明。
    再者，財政部79年8月16日台財稅第790232097號函釋：「國
    有土地及房屋被占用，如查明確無收益，依國有財產法第8
    條規定應免徵地價稅及房屋稅。至非國有之公有土地、房屋
    被占用，並無免稅規定。」云云在案，其函釋內容亦正足以
    證明國有財產法第8條之規定，即國有土地除有實際上放租
    收益或實際上供事業使用而具備供營利、收益使用之情形，
    須予課徵地價稅外，其他任何情形，甚至遭人占用，均應回
    歸國有土地應予免稅之原則，免徵地價稅，法理更明。因此
    ，依前述國有財產法之規定，本件原告所經管之國有土地，
    原則上均應予免徵地價稅，僅例外於有放租收益及供事業使
    用之土地始需課徵地價稅，至為明灼。
(二)、次按商港法第11條第1項明文規定：「交通部為管理商港於
    各港設商港管理機關。」再按，原告組織條例則規定原告負
    責高雄港之港政管理外，並辦理港埠經營業務，執行港埠規
    劃、興建、管理、安全及裁罰，更具有航政監理等公權力及
    公務性質之業務。準此，依原告設立之目的與執行業務性質
    應係屬行政機關性質。是查，原告除所掌管高雄港之航政業
    務、港灣管理及港埠規劃建設等業務均屬公權力之行使外，
    並須無償提供維護國境安全及港區秩序之常駐港區海關人員
    及港務警察局之辦公處所及場地，且依規定獲准進入港區之
    執行公務或事業相關之從業人員、車輛、機具，皆得以自由
    通行其間。是以，原告就高雄港商港區域之管制實乃基於國
    境安全之必要措施，然商港管制區內土地實際上仍具公務及
    供公眾使用之性質。基上所述，本件原告雖經交通部函釋認
    定其性質屬「行政機關兼具事業機構性質」，然依原告之設
    立目的及業務性質觀之，實則原告之性質仍應以商港管理機
    關之行政機關為主，僅例外於部分營運相關業務始兼具事業
    機構性質，至極明顯。況且，鈞院前曾就原告究屬行政機關
    或事業機構及所經管土地究屬行政機關用地或事業用地乙事
    函詢交通部，經交通部以96年10月3日交總字第0960050329
    號函復：「二、本部所屬各港務局屬『行政機關兼具事業機
    構性質』：查各港務局之業務職掌，除各港務局組織條例所
    規定之職掌項目，復查商港法相關規定，各港務局為商港管
    理機關，辦理商港規劃、建設、管理、經營及安全等事項。
    又查航業法第3條規定，航業由本部主管，其業務由航政局
    辦理，惟實務運作上，本部未成立航政局，該業務目前係由
    各港埠經營業務，執行港埠規劃、興設、管理、安全及裁罰
    ，以及航政監理等公權力、具公務性質業務。另關於各港務
    局之人員任用、待遇及預算編列方式而言，雖係屬事業機構
    性質，惟依其現行組織設置法律及相關作用法（商港法、航
    業法、船員法等）之規定，其設立目的與執行業務性質係屬
    行政機關性質，且依行政院研究發展考核委員會民國91年11
    月1日針對國營事業屬性分析檢討分析報告，亦認定各港務
    局係因應政策需要所設立，非單以營利為目的，仍有行政機
    關兼具事業機構性質。是以，本部所屬各港務局屬『行政機
    關兼具事業機構性質』。三、至各港務局經管之國有土地，
    兼有行政機關用地及事業用地，並以出租與否區分：各港經
    管之國有土地原則均屬行政機關用地，於執行機關組織法所
    賦予之目的事業時，其出租供民間業者經營港埠事業使用之
    土地，即為事業用地；亦即行政機關用地及事業用地應視出
    租與否實際使用情形為區分。」云云在案。參酌鈞院90年度
    訴字第1871號、91年度訴字第370號判決及最高行政法院93
    年度判字第933號判決，皆認為原告依商港法所收取之商港
    服務法或相關業務費、管理費等都屬於特別公課或使用規費
    ，足見原告除了出租取得收益的部分外，其餘皆屬於行使公
    權力的行為，為行政機關的行為而非事業機關的行為至明。
    由此更足見，關於原告所經管之國有土地，除有出租供民間
    業者經營港埠事業使用者外，其餘之國有土地均屬行政機關
    用地，而應予免徵地價稅，至為灼然。
(三)、最高行政法院98年度判字第1397號及第1398號判決亦認為：
    「國有財產法既明文規定國有土地除放租有收益及第4條第2
    項第3款所指事業用者外免徵土地稅，自應從該特別法之規
    定」、「國有土地原則上免徵地價稅，未供行政機關使用，
    不等於必須繳納地價稅，必須供事業用始足當之，上訴人就
    系爭土地（第六貨櫃中心預定地範圍內之需用土地）既尚未
    實際接管，即無從認其已供事業使用，原處分仍予以課徵地
    價稅，自有未合」、「系爭土地（員工宿舍拆除後之空地）
    屬國有土地，原則上免徵地價稅，不再供行政機關使用，不
    等於必須繳納地價稅，必須供事業用始足當之，系爭土地既
    屬空置未用，即無從認其改供事業所用，原處分仍予以課徵
    地價稅，自有未合」，益見，最高行政法院亦肯認國有土地
    若非具有事實上放租收益或事實上供事業使用情形，即應回
    歸國有土地應予免徵地價稅之原則，更為灼然。
(四)、系爭土地均非事實上供事業使用，亦未放租收益，揆諸前開
    最高行政法院判決等意旨，自應回歸國有土地應免稅之原則
    ，免徵地價稅，始為適法。茲析述如后:
 1、高雄市○○區○○段○○段土地係○○○區○○道路、空地
    及倉庫、露置場，原告未有出租收益，亦非實際上供事業使
    用，依國有財產法第8條規定應予免徵地價稅。
 2、高雄市○○區○○段土地，除有出租或收取補償金者外，係
    原告旗后修造工廠及管制區外碼頭用地，原告未有出租收益
    ，亦非實際上供事業使用，依國有財產法第8條規定應予免
    徵地價稅。
 3、高雄市○○區○○段土地，除有出租者外，係原告122、121
    號碼頭、二港口北岸、後線場地用地及道路，原告未有出租
    收益，亦非實際上供事業使用，依國有財產法第8條規定應
    予免徵地價稅。
 4、高雄市○○區○○段土地，除有出租者外，係原告碼頭作業
    、倉儲用地及防空洞、公廁、空地，原告未有出租收益，亦
    非實際上供事業使用，依國有財產法第8條規定應予免徵地
    價稅。
 5、高雄市○○區○○○○○段土地，除有出租者外，係原告公
    用碼頭、露置場用地及道路、防空洞、公廁、空地、被占用
    地，原告未有出租收益，亦非實際上供事業使用，依國有財
    產法第8條規定應予免徵地價稅。
 6、高雄市○○區○○○○○段土地，除有出租者外，係原告公
    用碼頭、露置場、管制站○○○區○○○○○○道路、擴建
    路用地，原告未有出租收益，亦非實際上供事業使用，依國
    有財產法第8條規定應予免徵地價稅。
(五)、又按，土地稅法第6條規定「為發展經濟，促進土地利用，
    增進社會福利，對於國防、政府機關、公共設施、騎樓、走
    廊、研究機構、教育、『交通』、．．．等所使用之土地，
    ．．．得予適當之減免．．．。」查「港埠」亦屬「交通」
    用地範疇，自應為該條文減免對象。惟其子法土地稅減免規
    則第7條第1項第8款有關地價稅全免對象列有「郵政」、「
    鐵路」、「公路」、「航空站」、「飛機場」等交通用地，
    雖未將「港埠」列入，但依上開土地稅法第6條之意旨，土
    地稅減免規則第7條第1項第8款所規範者即應為凡屬「交通
    用地」均得予減免地價稅，始為正確，而所謂「交通用地」
    項目繁多，難免掛萬漏一，因此立法者方於該條文末尾以「
    ．．．『等』直接用地」方式規定，以臻完備。準此，本件
    原告所經管之土地確屬「港埠」之交通用地性質，自應適用
    上開土地稅減免規則第7條第1項第8款之規定予以免徵地價
    稅。退萬步言，倘若鈞院認為上開土地減免規則第7條第1項
    第8款並未將「港埠」交通用地列入而無法適用，惟依「同
    性質之事件應為相同之處理」，原告所經管之土地確屬高雄
    港直接用地，雖土地稅減免規則第7條第1項第8款未予將之
    列入，然此應屬立法之疏漏，本件亦得以「類推適用」之法
    理原則而依該土地稅減免規則第7條第1項第8款之規定予以
    免徵地價稅。
(六)、末查，原告所經管之管制區域內公有土地，除有出租者外，
    其餘均係配合高雄港之港棧作業及航政業務整體規劃之需求
    以作為港灣設施及公務機關用地，並供進出港區各作業人員
    及車貨物運輸等公眾使用，已如前述，而原告自56年7月1日
    起改制後，轄區之稅捐稽徵處並均登記有案，而歷年來被告
    對原告所經管之辦公房屋、宿舍、停車場、碼頭、堤防等用
    地，如無出租收益，皆以符合規定予以核定免徵地價稅，現
    被告忽而翻異前詞，徒僅以原告兼具事業機構之性質，逕謂
    不符合國有財產法第8條及土地稅減免規則之相關規定，遽
    而認定就系爭土地應予課徵地價稅云云，實無理由，更為顯
    然等情，並聲明求為判決訴願決定及原處分（被告98年8月2
    5日高市稽法字第0982901439號重核復查決定）關於課徵原
    告89年度地價稅如附表所示土地22,897,682元部分均撤銷。
四、被告則以︰
(一)、原告經管之中華民國所有高雄市○○區○○段666地號等106
    2筆土地，被告原認原告為行政機關屬性，故除出租收益之
    土地外，其餘均未課徵地價稅。嗣經人檢舉上開土地為事業
    用地，原告涉嫌逃漏地價稅。被告乃依財政部95年2月13日
    台財稅字第09504509130號函示「原告之組織屬性為行政機
    關兼具事業體」之意旨，核定上開土地除符合土地稅減免規
    則第7條1項第1、2款免徵地價稅規定者外，其餘應自89年起
    ，依土地稅法第20條及稅捐稽徵法第21條第1項第2款規定課
    徵地價稅，並補徵89年地價稅81,248,554元。原告不服，申
    請復查，經復查決定更正系爭應稅土地○○○區○○段235
    號等910筆，補徵地價稅金額更正為57,467,705元。原告仍
    不服，循序提起訴願及行政訴訟，案經鈞院96年度訴字第47
    3號判決撤銷原處分，另為適法之處分。被告乃依判決撤銷
    意旨復查重核決定更正89年度應補徵稅額為43,096,929元，
    原告猶未甘服，提起訴願，經高雄市政府99年1月14日高市
    府法一字第0990002763號訴願決定略以：「關○○○區○○
    段303-1至-5地號○○○區○○段○○段311地號○○○區○
    ○段754、旗汕段994、中興段303、365、1090、1090-2地○
    ○○○區○○段633地號等13筆被占用土地部分，依前揭財
    政部79年8月16日台財稅第790232097號、93年7月5日台財稅
    字第0930453018號函釋意旨『被占用之國有土地在未實際收
    取使用補償金前尚無實質收益，應免徵地價稅。』及最高行
    政法院98年度判字第1398號判決意旨『土地稅法及土地稅減
    免規則所稱之公有土地，其範圍甚廣，不但包括國有土地，
    尚包括其他地方自治團體所有者，如直轄市有、縣（市）有
    及鄉、鎮（市）有之土地，上開各公有土地，固以按基本稅
    率徵收地價稅為其原則，惟國有財產法既明文規定國有土地
    除放租有收益及第4條第2項第3款所指事業用者外免徵土地
    稅，自應從該特別法之規定。』則原處分機未究明該等被占
    用之土地原告有無實際收取使用補償金，即補徵原告89年地
    價稅，尚嫌率斷，原處分關於此部分土地，仍有商榷之處，
    自無由維持應予撤銷，由原處分機關於2個月內查明原告有
    無收益後另為適法之處分。至於有關原告經管坐落高雄市○
    ○區○○○段1-1地號等547筆國有土地部分，依最高行政法
    院98年度判字第1397號判決意旨略以：『．．．上訴人經管
    坐落本市○○區○○段1-24、1-25、1-26、1-27、1-29、1-
    30、1-31、1-32、1-33、1-34、1-35、1-36、1-37、1-38、
    1-39、1-40、1-41、1-42、1-43、1-44地號等20筆國有土地
    ．．．應審究者，在於系爭土地是否係供事業使用？查系爭
    土地前經行政院核定劃為上訴人第六貨櫃中心預定地範圍內
    需用之土地，並責由高雄市政府辦理遷村計畫，．．．惟高
    雄市政府迄未完成該系爭土地上住戶之遷村安置計畫，以致
    系爭土地迄今仍由其原所有權人占有使用．．．。如首揭之
    說明，系爭土地既屬國有土地，原則上免徵地價稅，未供行
    政機關使用，不等於必須繳納地價稅，必須供事業用始足當
    之，上訴人就系爭土地既尚未實際接管，即無從認其已供事
    業所用，原處分仍予以課徵地價稅，自有未合。』為由，將
    高雄高等行政法院96年訴字第384號判決廢棄，訴願決定及
    原處分均撤銷，則原處分關於本市○○區○○○段1-1地號
    等547筆土地補徵89年地價稅，於法尚屬有違，爰依前揭最
    高行政法院判決意旨予以撤銷。其餘系爭土地，原告所述均
    無可採，原處分並無違誤，應予維持。」被告遂依訴願決定
    意旨，就維持原處分之土地中尚有被占用土地部分重行查核
    有無收取補償金，並就未收取補償金之土地部分，依財政部
    79年8月16日台財稅第790232097號、93年7月5日台財稅字第
    0930453018號函釋意旨准免徵地價稅，另就高雄市○○區○
    ○○○段54地號○○○區○○段157、382、796地號、旗津區
    旗汕段622、623、624地號等7筆土地重複課稅部分，予以更
    正註銷，又查○○○區○○段1111、1112地號、中興段1784
    地號等3筆土地係於89年8月填築完成之新生地，應於當年度
    免徵地價稅，經審查後，本件補徵89年地價稅金額更正為24
    ,861,101元。
(二)、次按原告究屬行政機關或事業機構，鈞院曾向交通部查詢，
    經該部以96年10月3日交總字第0960050329號函復略以：「
    ．．．本部所屬各港務局屬『行政機關兼具事業機構性質』
    ：查各港務局之業務職掌，除各港務局組織條例所規定之職
    掌項目，復查商港法相關規定，各港務局為商港管理機關，
    辦理商港規劃、建設、管理、經營及安全等事項。又查航業
    法第3條規定，航業由本部主管，其業務由航政局辦理，惟
    實務運作上，本部未成立航政局，該業務目前係由各港務局
    辦理。爰此，各港務局除負責港政管理外，並辦理港埠經營
    業務，執行港埠規劃、興設、管理、安全及裁罰，以及航政
    監理等公權力、具公務性質業務。另關於各港務局之人員任
    用、待遇及預算編列方式而言，雖係屬事業機構性質，惟依
    其現行組織設置法律及相關作用法（商港法、航業法、船員
    法）之規定，其設立目的與執行業務性質係屬行政機關性質
    ，且依行政院研究發展考核委員會91年11月1日針對國營事
    業屬性分析檢討分析報告，亦認定各港務局係因應政策需要
    所設立，非單以營利為目的，仍有行政機關兼具事業機構性
    質，是以，本部所屬各港務局屬『行政機關兼具事業機構性
    質』。」等語，而經鈞院認定原告本質上應屬事業機構，僅
    於執行商港法、航業法、船員法等業務範圍內，始具行政機
    關性質（鈞院96年度訴字第384號、98年度訴字第132號判決
    參照），且原告經管供行政機關使用之土地部分，應有土地
    稅減免規則第7條第1項第2款免徵地價稅規定之適用，至於
    其供事業使用之土地，依上述減免規則條款但書規定，仍應
    課徵地價稅，亦經財政部95年2月13日台財稅字第095045091
    30號函釋在案，是原告訴稱所經管之非出租營運收益使用之
    土地，應適用國有財產法第8條及土地稅減免規則第7條第1
    項第2款規定，予以免徵地價稅云云，不足憑採。
(三)、另原告主張其所經管之土地確屬港埠之交通用地性質，自應
    適用或類推適用土地稅減免規則第7條第1項第8款之規定，
    免徵地價稅云云。查上開土地稅減免規則第7條第1項第8款
    規定並未包含港埠用地，此觀財政部95年2月13日台財稅字
    第09504509130號函說明五「有關建議修正土地稅減免規則
    ，對於港務用地准予減免地價稅部分，本部賦稅署已錄案，
    將併修正案參考」自明。又「憲法第19條規定，人民有依法
    律納稅之義務，係指國家課人民以繳納稅捐之義務或給予人
    民減免稅捐之優惠時，應就租稅主體、租稅客體、稅基、稅
    率等租稅構成要件，以法律或法律明確授權之命令定之．．
    ．。」業經司法院釋字第657號解釋理由書闡述甚明。而「
    港埠」用地，並非土地稅法第6條授權訂定之土地稅減免規
    則第7條第1項第8款規定得免徵地價稅之項目。又稅捐之減
    免核屬租稅優惠事項，依上述司法院解釋意旨，既應以法律
    或法律明確授權定之，自不得透過「類推適用」方式為之。
    是港埠用地自無類推適用土地稅減免規則第7條第1項第8款
    規定免徵地價稅之餘地。
(四)、又按「在前項核課期間內，經另發現應徵之稅捐者，仍應依
    法補徵或並予處罰」「違法行政處分於法定救濟期間經過後
    ，原處分機關得依職權為全部或一部之撤銷．．．。」為稅
    捐稽徵法第21條第2項及行政程序法第117條前段所明定。另
    財政部74年12月4日台財稅第25805號函釋「．．．說明二、
    查稅捐稽徵法第21條第2項規定：『在前項核課期間內，經
    另發現應徵之稅捐者，仍應依法補徵或並予處罰』，所謂『
    另發現應徵之稅捐，只須其事實不在行政救濟（即復查、訴
    願、行政訴訟，但不包括原核定）裁量範圍內，均屬『另發
    現應徵之稅捐』．．．。」是以本件被告原誤以原告為行政
    機關屬性而准予免徵地價稅，嗣經發現原核定有誤，依上開
    規定，自得撤銷違誤之行政處分，並依稅捐稽徵法第21條規
    定，於核課期間內補徵應徵之稅捐。故原告主張被告歷年對
    其經管之系爭土地，如無出租收益，皆予核定免徵地價稅，
    現又認定系爭土地應課徵地價稅，實無理由乙節，亦不足可
    採。
(五)、至於原告其他爭議土地部分，經查：
 1、高雄市○○區○○段235地號等9筆土地，供碼頭作業及碼頭
    倉儲用地部分，屬事業用地；又其中港○○○區○○○段30
    7、308地號之防空洞及公廁部分，核非供公眾使用，亦應課
    徵地價稅。
 2、高雄市○○區○○段261地號等6筆土地，其中除242地號土
    地出租外，其餘為特倉區出入○○○區○○○○道路，核為
    事業用地；另新生段1707-1地號土地○○○區○道路，主要
    供載運進出口貨物車輛通行，非供公眾使用，均應依法課徵
    地價稅。
 3、高雄市○○區○○段672地號等17筆土地，其中除243地號土
    地供港警檢查所使用之面積32.73平方公尺部分已予免徵地
    價稅外，其餘港埠用地及管制區內公廁、防空洞部分土地，
    核為事業用地及非供公眾使用土地，無免徵地價稅之適用。
 4、高雄市鼓山區及旗津區等201筆土地，○○○區○○道路用
    地，係在管制情形下供許可出入者使用，即非供不特定之人
    使用，與土地稅減免規則第7條第1項第1款之免稅要件不合
    ；另碼頭用地為事業使用，應課徵地價稅；至於供事業使用
    之港區用地內之空地，難謂與事業使用無關，自無免徵地價
    稅之適用。
(六)、綜上所述，本件原告所經管之土地，除被占用且未收取補償
    金之土地部分准予免徵地價稅外，其○○○區○○○○段3地
    號等235筆土地核為事業用地或非供公眾使用之土地，無土
    地稅減免規則第7條第1項第1、2款免徵地價稅之適用，爰更
    正補徵89年地價稅金額為24,861,101元等語，資為抗辯，並
    聲明求為判決駁回原告之訴。
五、本件事實概要欄所載事實，有地價稅繳款書、復查決定書、
    復查重核決定書、訴願決定書及本院96年度訴字第473號判
    決等附原處分卷可稽，且經兩造各自陳明在卷，洵堪認定。
    兩造所爭點者厥為如附表所示土地有無國有財產法及土地稅
    減免規則免徵地價稅規定之適用？
(一)、按「國有土地及國有建築改良物，除放租有收益及第4條第2
    項第3款所指事業用者外，免徵土地稅及建築改良物稅。」
    「左列各種財產稱為公用財產：．．．三、事業用財產：國
    營事業機關使用之財產均屬之。但國營事業為公司組織者，
    僅指其股份而言。」國有財產法第8條及第4條第2項第3款分
    別定有明文。又「為發展經濟，促進土地利用，增進社會福
    利，對於國防、政府機關、公共設施、騎樓走廊、研究機構
    、教育、交通、水利、給水、鹽業、宗教、醫療、衛生、公
    私墓、慈善或公益事業及合理之自用住宅等所使用之土地，
    及重劃、墾荒、改良土地者，得予適當之減免；其減免標準
    及程序，由行政院定之。」「下列公有土地地價稅或田賦全
    免：一、供公共使用之土地。二、各級政府與所屬機關及地
    方自治機關用地及其員工宿舍用地。但不包括供事業使用者
    在內。．．．八、郵政、鐵路、公路、航空站、飛機場、自
    來水廠及垃圾、水肥、污水處理廠（池、場）等直接用地及
    其員工宿舍用地。但不包括其附屬營業單位獨立使用之土地
    在內。」分別為土地稅法第6條、土地稅減免規則第7條第1
    項第1款、第2款及第8款所規定。
(二)、次按「交通部高雄港務局（以下簡稱本局）掌理下列事項：
    一、港灣設施、船舶指泊工作船之調派、維修及港區通航管
    制等事項。二、船舶檢丈、監理及海事評議事項。三、港埠
    業務行銷、規劃及營運管理等事項。四、土木工程測量、規
    劃、設計、工程進度及品質考核，代辦工程及所有工程之發
    包等事項。五、車、船、機具、電氣工程之規劃、設計、維
    修、保養、督導考核及通訊維護管理等事項。六、港埠研究
    發展、法制及圖書管理等事項。七、勞工安全衛生管理、員
    工、眷屬保健、環境保護、防治公害、環保考核及港區及水
    面清潔維護事項。八、員工在職訓練等事項。九、港區土地
    之運用發展、經營、使用及出租收益等事項。十、其他有關
    局務事項。」交通部高雄港務局組織條例第2條定有明文。
    另關於原告究屬行政機關或事業機構一節，本院另案曾函詢
    交通部，經該部以96年10月3日交總字第0960050329號函復
    略以：「．．．本部所屬各港務局屬『行政機關兼具事業機
    構性質』：查各港務局之業務職掌，除各港務局組織條例所
    規定之職掌項目，復查商港法相關規定，各港務局為商港管
    理機關，辦理商港規劃、建設、管理、經營及安全等事項。
    又查航業法第3條規定，航業由本部主管，其業務由航政局
    辦理，惟實務運作上，本部未成立航政局，該業務目前係由
    各港務局辦理。爰此，各港務局除負責港政管理外，並辦理
    港埠經營業務，執行港埠規劃、興設、管理、安全及裁罰，
    以及航政監理等公權力，具公務性質業務。另關於各港務局
    之人員任用、待遇及預算編列方式而言，雖係屬事業機構性
    質，惟依其現行組織設置法律及相關作用法（商港法、航業
    法、船員法）之規定，其設立目的與執行業務性質係屬行政
    機關性質，且依行政院研究發展考核委員會91年11月1日針
    對國營事業屬性分析檢討分析報告，亦認定各港務局係因應
    政策需要所設立，非單以營利為目的，仍有行政機關兼具事
    業機構性質，是以，本部所屬各港務局屬『行政機關兼具事
    業機構性質』。」等語，有本院96年度訴字第384號判決附
    本院卷可按。依上述交通部高雄港務局組織條例第2條所規
    定原告之掌理事項，並參諸上述交通部函文，可知原告是兼
    具行政機關與事業機構性質；其於執行商港法、航業法、船
    員法規定之事項範圍，固具行政機關性質，惟此外所為關於
    港埠業務行銷、規劃、營運管理或港區土地之運用、經營等
    不具行政機關屬性之事項，則又具有事業機構性質。又「．
    ．．港務局之組織屬性為行政機關兼具事業體。是以，港務
    局經管供行政機關使用之土地部分應有土地稅減免規則第7
    條第1項第2款免徵地價稅規定之適用。至於其供事業使用之
    土地，依上述減免規則條款但書規定，仍應依法課徵地價稅
    。」業經財政部95年2月13日台財稅字第09504509130號函釋
    在案。而該函釋經核符合土地稅法及土地稅減免規則之意旨
    ，自得予以援用。
(三)、又依土地稅法第14條：「已規定地價之土地，除依第22條規
    定課徵田賦者外，應課徵地價稅。」及上述國有財產法第8
    條之規定，並徵諸土地稅法第6條所揭櫫土地稅法係為「發
    展經濟，促進土地利用，增進社會福利」之目的，而授權訂
    立關於土地稅減免要件之土地稅減免規則之規範型態，足見
    已規定地價之國有土地，除其情形合於國有財產法第8條或
    土地稅減免規則明文規定之減免要件或關於課徵田賦之規定
    外，均應課徵地價稅。故而，土地之使用情形，雖兼具應徵
    地價稅及免徵地價稅之型態，然其使用範圍若係不可分者，
    因自其土地之整體使用情形觀之，已具不得免徵地價稅之使
    用型態，自不得再以其使用情形中亦有屬免徵地價稅之事實
    ，而謂其合於免徵地價稅要件。再依前述國有財產法第8條
    及第4條第2項第3款規定，可知國有土地，若有放租收益或
    屬事業機關使用者，即不屬國有財產法第8條所規範得免徵
    土地稅範圍，而非國有土地只要無放租收益情事，即應免徵
    土地稅。經查，原告經管之系爭土地，其中修造工廠用地、
    倉庫用地、碼頭用地、二港口北岸用地、碼頭倉儲用地、公
    用碼頭用地及露置場部分，係原告作港埠事業使用之土地，
    本質應屬事業機關用地，故與國有財產法第8條及土地稅減
    免規則第7條第1項第2款規定免徵地價稅之要件不合。又系
    爭土地○○○區○道路、管制站及加工區出入口、空地、防
    空洞、公廁、倉棧通行道路等土地，均坐落高雄港管制區域
    內，徵諸原告兼具營利事業之屬性，關於該等道路、出入口
    、空地、防空洞及公廁之使用，整體言之，自難認無供事業
    用途，而純屬機關使用，則依上開所述，其亦與國有財產法
    第8條及土地稅減免規則第7條第1項第2款規定之免徵地價稅
    要件不合。是原告援引國有財產法第8條規定，主張系爭土
    地應免徵地價稅云云，委無足採。
(四)、復按「本規則所稱供公共使用之土地，係指供公眾使用，不
    限定特定人使用之土地。」土地稅減免規則第4條定有明文
    。故上述同規則第7條第1項第1款所規範免徵地價稅之供公
    共使用之公有土地，自係指該公有土地係供公眾即不限定特
    定人所使用。經查，系爭土地坐落原告管制區域內，限定因
    執行公務或事業相關之從業人員、車輛或機具始得進入，為
    原告所不爭，是該管制區內除政府機關辦公廳、員工宿舍及
    鐵道直接用地等，符合前揭土地稅減免規則第7條第1項第2
    款及第8款規定得予免徵地價稅外，其○○○區○○○○道
    路、出入口、防空洞、公廁及作為碼頭作業、倉儲作業、修
    造工廠、露置場用之土地，係限定特定人使用，並在原告管
    制之情形下容許經許可出入者使用，自非屬供不特定多數人
    使用，核與土地稅減免規則第4條規定之定義不符，即無以
    適用同法第7條第1項第1款規定免徵地價稅之餘地。至系爭
    土地之管制縱係依商港法規定，基於國境安全而為，並非專
    為原告事業而設，亦無改該土地係經許可之特定人士始得進
    出該管制區之事實。故原告主張系爭土地符合「供公共使用
    」之規定，應予免徵系爭地價稅云云，即無可採。
(五)、第按「憲法第19條規定，人民有依法律納稅之義務，係指國
    家課人民以繳納稅捐之義務或給予人民減免稅捐之優惠時，
    應就租稅主體、租稅客體、稅基、稅率等租稅構成要件，以
    法律或法律明確授權之命令定之．．．。」業經司法院釋字
    第657號解釋理由書闡述甚明。又觀依土地稅法第6條授權訂
    定之土地稅減免規則，其中第7條第1項第8款規定內容，「
    港埠」之交通用地，並非本款所明文規定得免徵地價稅之項
    目。而稅捐之減免核屬租稅優惠事項，依上述司法院釋字第
    657號解釋理由書意旨，既應以法律或法律明確授權之命令
    定之，自不得透過「類推適用」方式為之。是港埠之交通用
    地自不得基於類推適用之法理，類推適用土地稅減免規則第
    7條第1項第8款規定而免徵地價稅。承前所述，本件經被告
    課徵地價稅之系爭土地，係屬原告供其經營事業所使用之土
    地，是原告主張系爭土地與航空站、飛機場之使用性質相同
    ，應有土地稅減免規則第7條第1項第8款規定之適用或類推
    適用云云，亦無可採。
(六)、末按「稅捐之核課期間，依左列規定：．．．二、依法應由
    納稅義務人實貼之印花稅，及應由稅捐稽徵機關依稅籍底冊
    或查得資料核定課徵之稅捐，其核課期間為5年。．．．在
    前項核課期間內，經另發現應徵之稅捐者，仍應依法補徵或
    並予處罰，在核課期間內未經發現者，以後不得再補稅處罰
    。」為稅捐稽徵法第21條第1項第2款及第2項所明定。而依
    租稅法律主義原則，課稅應有法律依據，免稅亦然，已如前
    述，被告原就原告經管之系爭土地核定免徵地價稅，事後因
    查得新事證發現系爭土地係供事業使用，非屬行政機關用地
    ，亦不符供公共使用而免徵地價稅之規定，乃依前揭規定，
    於核課期間內對原告補徵89年度之地價稅，於法洵屬有據。
    原告主張被告歷年來對系爭土地皆核准免徵地價稅，現卻僅
    以原告兼具事業機構之性質，不符合國有財產法第8條及土
    地稅減免規則之相關規定，而認定系爭土地應課徵地價稅，
    實無理由云云，並無可取。
(七)、綜上所述，原告主張既均不可採，則被告以系爭如附表所示
    土地不符合國有財產法及土地稅減免規則有關免徵地價稅規
    定，就如附表所示土地對原告課徵89年度地價稅共22,897,6
    82元，並無違誤；訴願決定就此部分予以維持，亦無不合；
    原告起訴意旨求為均予撤銷，為無理由，應予駁回。又本件
    事證已臻明確，兩造其餘攻擊防禦方法核與判決結果不生影
    響，爰不逐一論述，併此敘明。
六、據上論結，本件原告之訴為無理由，依行政訴訟法第98條第
    1項前段，判決如主文。

中　　華　　民　　國　　100　 年　　3　　 月　　1　　 日
             高雄高等行政法院第四庭
                         審判長法官　蘇　秋　津
                               法官　詹　日　賢
                               法官　戴　見　草
以上正本係照原本作成。
如不服本判決，應於判決送達後20日內向本院提出上訴書狀，其
未表明上訴理由者，應於提起上訴後20日內向本院提出上訴理由
書（須按對造人數附繕本）；如於本判決宣示或公告後送達前提
起上訴者，應於判決送達後20日內補提上訴理由書（須附繕本）
。未表明上訴理由者，逕以裁定駁回。
中　　華　　民　　國　　100　 年　　3　　 月　　1　　 日

　　　　　　　　　　　　　　　書記官　江　如　青